【裁判字號】    89,上訴,2072
【裁判日期】    890921
【裁判案由】    懲治盜匪條例
【裁判全文】
台灣高等法院台中分院刑事判決                  八十九年度上訴字第二七二號
    上  訴  人  臺灣台中地方法院檢察署檢察官
    被      告  乙○○
    指定辯護人  本院公設辯護人  丙○○
右上訴人因被告違反懲治盜匪條例案件，不服臺灣台中地方法院八十九年度訴緝字第
四七九號中華民國八十九年九月二十一日第一審判決（起訴案號：臺灣台中地方法院
檢察署八十七年度偵字第二一三三一號），提起上訴，本院判決如左：
      主  文
上訴駁回。
      理  由
一、公訴意旨略以：被告乙○○於八十七年九月三十日下午三時三十分許，在台中市
    ○村路○段一０二巷八號告訴人丁○○住處，向告訴人索錢遭拒，因見告訴人頸
    上帶著一條金項鍊，竟基於為自己不法所有之意圖，強行壓住告訴人並抓住其雙
    手，致使告訴人不能抗拒，而將金項鍊取走，因認被告涉有懲治盜匪條例第五條
    第一項第一款之強盜罪嫌。
二、上訴意旨略以：I被告向告訴人索款未遂而強行搶下告訴人所戴項鍊之事實，已
    據告訴人指明在卷。II被告於警訊中亦坦有毆打告訴人之行為等情。訊據被告堅
    決否認有何右揭強盜之犯行，辯稱：伊因在外負債三十多萬元，乃勸伊前妻即告
    訴人不要戴項鍊，以免太耀眼而遭人非議，當天伊雖有與告訴人吵架並毆打告訴
    人，但其項鍊係伊二人於拉扯中不小心被扯下來的，而非伊強搶來的，若伊欲將
    該項鍊據為己有，便不會於事發後仍留在家裡睡覺等語。
三、按犯罪事實應依證據認定之，無證據不得推定其犯罪事實，又不能證明被告犯罪
    者，應諭知無罪之判決，刑事訴訟法第一百五十四條第三百零一條第一項分別
    定有明文。次按刑法上之強盜罪，以有為自己或第三人不法所有之意圖為構成要
    件之一，若奪取財物係基於他種目的，而非出於不法所有之意思者，縱其行為違
    法，要不成立強盜罪，最高法院二十一年度上字第一八號亦著有判例可資參照。
四、本院查：
  (一)告訴人與被告原係夫妻關係，於六十五年四月十一日結婚，八十七年九月七日離
    婚，育有二子均已成年等情，有戶籍謄本一紙附卷可憑。告訴人因被告結婚後多
    年，不務正業，在外賭博積欠債務，常變賣家中價值物品清償欠款，失望之餘而
    於上開時間與被告離婚，惟於離婚後，告訴人仍與被告同居一處，共同經營麵食
    攤生意，因被告積欠地下錢莊債務，不敢露面在外，而由告訴人負責在外招呼客
    人，收取餐費，被告則於廚房內幫忙，平日家庭經濟及財物均由告訴人負責及管
    理等情，亦據被告及告訴人於本院調查時一致陳明在卷。
  (二)告訴人雖自警訊、偵查及原審審理時，迭指稱當天確遭告訴人強行搶下其項鍊云
    云，惟其於原審審理時陳稱：「（被告拿你項鍊時，有無說他欠很多錢，叫你不
    要太耀眼？）是，他說我身上戴項鍊太顯眼」等語，核與被告所辯：伊因在外負
    債三十多萬元，乃勸告訴人不要戴項鍊，以免太耀眼而遭人非議等語相符，而證
    人即承辦本案之警員吳志宏亦於原審時到庭證述：「案發當天下午三、四點，我
    當天備勤，因被害人說她害怕，我就自行到她住處，被告（僅著內衣褲）在睡覺
    ，我問他有無搶項鍊．．．，他說他們夫妻吵架，拉扯中不小心把被害人項鍊扯
    下，不是搶，他就帶我到房間櫃子上拿項鍊交給我發還被害人，．．．」等語，
    綜合上情可知：I被告與告訴人爭吵時，確有提及惟恐告訴人戴項鍊太顯眼而遭
    債權人非議之情事。II事後告訴人逕行離家報案，被告則將該項鍊置於房間櫃子
    上，獨自在家中睡覺，衡諸被告與告訴人感情不睦，依常情，果被告有強盜行為
    ，於見告訴人外出時，應可預測告訴人將會報警處理，為避免遭警逮捕，自會立
    即潛逃他處，而無僅著內衣褲仍停留於該處睡覺之理。III被告倘係基於不法所有
    意圖而扯下該項鍊，若未立即持以點當變賣以資清償債務，亦會將其置於告訴人
    無法隨意取得之處，而不會任意將之置放於住處房間之櫃子上。Ⅳ告訴人與被告
    間結漓二十餘年，於離婚後仍同居一處所，同財共居，仍處於事實上婚姻關係之
    狀態，彼等因爭吵，進而相互拉扯，縱被告客觀上有強搶告訴人項鍊之行為，仍
    難遽認其主觀上有何不法所有之意圖。
五、按為訴訟上證明之資料，須通常一般之人均不致於有所懷疑，而得確信其為真實
    之程度者，始得據為有罪之認定。倘其證明尚未達於此一程度，而有合理性懷疑
    存在時，即不得遽認被告犯罪。又，刑事訴訟之被告依法並無自證無罪之義務，
    若控罪所憑之積極證據，在生活經驗上尚不足以排除其他有利被告之合理推斷，
    致不足以證明犯罪事實時，仍不能因被告否認犯罪之辯解不成立，資為無視積極
    證據不足之理由，通觀最高法院七十六年度台上字第四九八六號、三十年上字第
    四八二號、三十年上字第一八三一號等判例所持一貫見解，不難明瞭。原審以不
    能證明被告犯罪，就此部分依刑事訴訟法第三百零一條第一項規定，諭知無罪之
    判決，經核認事用法，並無不合，檢察官上訴意旨認應就被告予以論罪科刑，而
    指摘原判決不當，經查為無理由，應予駁回。
六、據上論斷，應依刑事訴訟法第三百六十八條，判決如主文。
本案經檢察官甲○○到庭執行職務。
中      華      民      國    八十九      年    十二      月    十九    日
                              臺灣高等法院臺中分院刑事第四庭
                                    審判長法  官  洪  耀  宗
                                          法  官  吳  重  政
                                          法  官  劉  登  俊
右正本證明與原本無異。
檢察官得上訴。
如不服本判決應於收受送達後十日內向本院提出上訴書狀，其未敘述上訴之理由者並
得於提起上訴後十日內向本院補提理由書（均須按他造當事人之人數附繕本）。
                                          書記官  吳  麗  慧
中      華      民      國    八十九      年    十二      月    二十    日
                                    Ｋ


司法院資訊處製作；財團法人民間司法改革基金會備份。
